【裁判字號】    89,上易,911
【裁判日期】    890505
【裁判案由】    違反醫師法
【裁判全文】
臺灣高等法院刑事判決                            八十九年度上易字第九一一號
    上  訴  人  臺灣臺北地方法院檢察署檢察官
    被      告  乙○○
右上訴人因被告違反醫師法等案件，不服臺灣臺北地方法院八十八年度易字第二八九
二號，中華民國八十九年一月十二日第一審判決（起訴案號：臺灣臺北地方法院檢察
署八十八年度偵字第一六六四五號）提起上訴，本院判決如左：
    主  文
上訴駁回。
    事  實
一、乙○○具有合法醫師資格，惟已老邁無法行醫，明知為患者實施檢查及開藥均係
    執行醫療業務之行為，須具有醫師資格者始得為之，且明知甲○○（另行審理）
    僅係助產士，並未取得合法醫師資格，竟與甲○○共同基於犯意之聯絡，由乙○
    ○出名申請獲准在台北市○○街八十號開設「大慈婦產外科診所」（下稱大慈診
    所），惟並未親自從事醫療行為，而交由甲○○假冒醫師，自民國八十八年四月
    十三日起，連續在大慈診所內擅自執行非助產範圍之醫療業務，從事整型、美容
    、超音波檢查及婦產科之醫療行為，並開藥交予患者服用。對外則宣傳係「女醫
    師聯合診治」，使不知情之彭知非、錢亞梅、毛蓉華、龔瑞英等患者陸續前往求
    治。嗣於八十八年七月九日，經台北市政府衛生局據報派員前往稽查始悉上情，
    並扣得乙○○、甲○○所有供犯罪用之診療記錄單七張、名片一張。
二、案經台北市政府衛生局移送臺灣臺北地方法院檢察署檢察官偵查起訴。
    理  由
一、訊據被告乙○○矢口否認右揭犯行，辯稱該診所係伊開設，有一醫療群，甲○○
    僅是其請來幫忙的，做護理及助產士之工作；有時由甲○○幫其問診，其再依問
    診結果告訴甲○○開何種藥，並非由甲○○執行醫師業務云云。惟查證人即前往
    大慈診所求診之患者彭知非、錢亞梅於偵查中（見偵查卷第第六十、六十一頁）
    ，毛蓉華、龔瑞英於原審審理中（見原審卷第四十五、四十六頁）均證稱：前往
    求診時，係女醫師即甲○○出面做檢查、診治、開藥，未見被告乙○○或其他醫
    師等語，龔瑞英並當庭指認被告甲○○即係當日執行醫療業務之人，毛蓉華亦當
    庭指認甲○○身著白色醫師袍應診無訛。又大慈診所係以被告乙○○名義申請開
    業，甲○○僅具助產士資格，而該診所門外之宣傳看板及診所名片印有「女醫師
    婦產專科、整型外科」、「女醫師聯合診治」等字樣，有台北市萬華區衛生所函
    、台北市醫師公會證書、照片四張及名片一紙等件附卷可稽，惟大慈診所內並無
    其他女醫師執業，業據甲○○供明在卷（見卷第三十一頁、第五十頁）。台北市
    衛生局多次派員於執業時間至大慈診所稽查，亦未發現診所內有其他女醫師在場
    ，此有臺北市萬華區衛生所管理工作日記表、現場紀錄表等及診療紀錄單影本附
    卷可稽，足認大慈診所對外所稱之「女醫師」即係指被告甲○○。而被告所辯該
    診所有「擬定醫師群」，縱屬實在，該醫師群亦僅係擬定欲聘請之醫師，尚未正
    式在大慈診所執業；況甲○○供稱本要找一個女醫師，但她一直沒來（見偵查卷
    三十一頁），益見該診所並無其他女醫師執業。另被告在原審時曾聲請傳喚證人
    李秀珠欲證明該診所印製之名片係廣告公司提早刊登造成之錯誤；傳喚證人黃瑞
    瑩欲證明稽查人員黃阿末捏造紀錄。惟查依卷附現場照片觀之，大慈診所玻璃門
    上標有「婦產科女醫師負責治療」、招牌上有「女醫師聯合診治」字樣，顯見扣
    案之名片上所印「女醫師」廣告係屬一貫之宣傳，並非廣告公司提早刊登造成之
    錯誤；又黃阿末係臺北市萬華區衛生所稽查人員，其所填製之管理工作日記表計
    有七張，其中二張經在場人即被告甲○○簽名，其中四張經在場人即被告乙○○
    簽名，僅有一張係經當時在場之黃瑞瑩簽名，而該張表上記載「經查現場無病患
    ，負責醫師乙○○不在場，據現場黃小姐稱若有病患再叩醫師」，與被告及甲○
    ○所稱有事時再通知醫師之說詞並無不同，既無不利被告之記載，由此亦見稽查
    人員黃阿末實並無捏造紀錄表情事。而黃瑞瑩為該診所職員，前述由甲○○假冒
    醫師之事證已明，尚難僅憑其表示有病患再通知醫師一語，即否定被告犯行。原
    審未予傳訊，核對被告犯行之認定並無影響。本件事證實甚為明確，被告犯行堪
    予認定。
二、按醫師執業，應向所在地直轄市或縣市衛生主管機關檢送醫師證書、申請發給執
    照，且加入所在地醫師公會，並應在所在地衛生主管機關核准登記之醫療機構為
    之，醫師法第八條、第八條之二第一項、第九條分別定有明文。查甲○○未取得
    合法醫師資格，竟擅自執行上述非助產士所得執行之醫療業務，核其所為，係犯
    醫師法第二十八條第一項前段之罪，被告乙○○雖具有合法醫師資格，然其與未
    具合法醫師資格之被告甲○○共同實施上述犯罪行為，依刑法第三十一條第一項
    之規定，仍應以該罪之共犯論。其二人間，彼此有犯意之連絡及行為之分擔，均
    為共同正犯。
三、原審本同上見解，適用醫師法第二十八條第一項前段，刑法第十一條前段、第二
    十八條、第三十一條第一項規定，並審酌被告犯罪之動機、目的、手段、及其智
    識程度、犯罪所生之危險、犯罪後之態度等一切情狀，量處有期徒刑一年二月。
    又以被告前雖於六十五年間，因賭博案件，判處有期徒刑四月，如易科罰金，以
    六元折算一日，於六十六年三月二十四日執行完畢，五年以內未曾受有期徒刑以
    上刑之宣告，有臺灣高等法院檢察署刑案紀錄簡覆表及臺灣台北地方法院檢察署
    刑案查註表在卷可稽，經此刑之宣告後，應知警惕而無再犯之虞，因認被告所受
    宣告之刑，以暫不執行為適當，依刑法第七十四條第二款規定，予以宣告緩刑四
    年，用啟自新。至扣案之診療記錄單七張、名片一張，雖非醫師法第二十八條第
    一項所規定之「藥械」，惟係被告乙○○、甲○○所有，供共同犯罪所用之物，
    依刑法第三十八條第一項第二款規定宣告沒收。核其認事用法均無違誤，量刑亦
    屬適當。公訴人上訴論旨以該診所所在，先後以不同名稱，涉有多次犯罪紀錄，
    而密醫行為，貽害病患生命及身體健康，不宜輕縱，又被告於犯後，不承認犯行
    ，實不宜予緩刑等情。惟查密醫行為，固不宜輕縱，但被告於本件犯後，醫師執
    照已被吊銷，經台北市政府萬華分局實地檢查（查訪）紀錄表載明，且被告年事
    已高，行動不便，至法院開庭時尚須持拐杖始能站立及行走，受此教訓，當已無
    再犯之虞，予以緩刑宣告，尚無不當。本件上訴為無理由，應予駁回。
據上論斷，應依刑事訴訟法第三百六十八條，判決如主文。
本案經檢察官費玲玲到庭執行職務。
中      華      民      國    八十九    年      五      月      五      日
                              臺灣高等法院刑事第十一庭
                                  審判長法  官  楊  照  男
                                        法  官  楊  炳  禎
                                        法  官  王  詠  寰
右正本證明與原本無異。
不得上訴。
                                        書記官  駱  麗  君
中      華      民      國    八十九    年      五      月      六      日
附錄：本判決論罪科刑法條全文
醫師法第二十八條第一項：
未取得合法醫師資格，擅自執行醫療業務者，處一年以上三年以下有期徒刑，得併科
新臺幣三萬元以上十五萬元以下罰金，其所使用之藥械沒收之。但合於左列情形之一
者，不在此限：
一、在中央衛生主管機關認可之醫院，於醫師指導下實習之國內醫學院、校學生或畢
    業生。
二、在醫療機構於醫師指示下之護士、助產士或其他醫事人員。
三、合於第十一條第一項但書規定者。
四、臨時施行急救者。
犯前項之罪因而致人傷害或死亡者，應依刑法加重其至二分之一，並負損害賠償之責
。


司法院資訊處製作；財團法人民間司法改革基金會備份。
